【裁判字號】    99,訴,25
【裁判日期】    990430
【裁判案由】    分割共有物
【裁判全文】
臺灣新竹地方法院民事判決                99年度訴字第25號
原      告   乙○○
訴訟代理人   楊隆源律師
複  代理人   壬○○
被      告   辛○○
             甲○○
訴訟代理人   丁○○
被      告   丙○
             戊○○
兼訴訟代理人 己○○
關  係  人   庚○○
上列當事人間分割共有物事件，本院於民國99年4月22日辯論終
結，判決如下：
    主  文
兩造共有坐落新竹市○○段第二三五地號土地，准予原物分割，
其分割方式為: 如附圖所示甲部分，面積五０七點一二平方公尺
，由原告乙○○、被告甲○○、被告丙○各按其應有部分四分之
一、四分之一、十二分之一比例維持共有；如附圖所示乙部分，
面積三六二點二三平方公尺，由被告辛○○、被告戊○○、被告
己○○各按其應有部分二十四分之五、四十八分之五、四十八分
之五之比例維持共有。
受告知人庚○○就原告乙○○、被告甲○○之被繼承人洪國材所
有新竹地東濱段第二三五地號土地所有權應有部分共四分之二，
於八十三年十二月二十七日登記，本金最高限額新台幣捌佰萬元
，權利存續期間為不定期限，本件分割後移存於原告乙○○、被
告甲○○受分配之土地。
訴訟費用由原告及被告依附圖所示權利範圍比例負擔。
    事實及理由
壹、程序方面：
一、本件被告甲○○、丙○經合法通知，無正當理由未於言詞辯
    論期日到場，核無民事訴訟法第386條各款所列情形，爰依
    原告聲請，由其一造辯論而為判決。
二、按「共有人自共有物分割之效力發生時起，取得分得部分之
    所有權。應有部分有抵押權或質權者，其權利不因共有物之
    分割而受影響。但有下列情形之一者，其權利移存於抵押人
    或出質人所分得之部分：一、權利人同意分割。二、權利人
    已參加共有物分割訴訟。三、權利人經共有人告知訴訟而未
    參加。」民法第824條之1第2項定有明文。本件原告起訴請
    求分割共有物，並主張其中共有人原告乙○○、被告甲○○
    繼承自被繼承人洪國材所有之新竹地東濱段第235地號土地
    所有權應有部分共4分之2，於民國（下同）83年12月27日為
    抵押權人庚○○登記本金最高限額新台幣（下同）800萬，
    權利存續期間為不定期限，因而聲請對上開二抵押權人為訴
    訟告知。經本院將原告所提出之聲請訴訟告知狀繕本於98年
    12 月21日送達於抵押權人庚○○，有送達證書在卷可參，
    抵押權人庚○○均未於本件言詞辯論終結前參加訴訟，合先
    敘明。
貳、實體方面：
一、原告起訴主張：
(一)、按共有物之分割，依共有人協議之方法行之。分割之方法不
    能協議決定，或於協議決定後因消滅時效完成經共有人拒絕
    履行者，法院得因任何共有人之請求，命為下列之分配：一
    、以原物分配於各共有人。但各共有人均受原物之分配顯有
    困難者，得將原物分配於部分共有人。二、原物分配顯有困
    難時，得變賣共有物，以價金分配於各共有人；或以原物之
    一部分分配於各共有人，他部分變賣，以價金分配於各共有
    人。以原物為分配時，因共有人之利益或其他必要情形，得
    就共有物之一部分仍維持共有。民法第824條第1項、第2項
    、第4項分別定有明文。兩造所共有坐落新竹市○○段第235
    地號土地，因原告與被告等人之應有部分各有不同，又有未
    辦保存登記之房屋坐落其上，於管理上確有諸多不便，原告
    多次與被告等人磋商，均無法協議而為原物分割，迫不得已
    提起本件訴訟。
(二)、本件在調解程序，經溝通後，原告、被告甲○○、被告丙○
    等3人同意保持共有，被告辛○○、被告戊○○、被告己○○等3 人亦同意保持共有。分割方案則依本院囑託新竹市地
    政事務所實施鑑測之99年3 月26日複丈成果圖所示位置予以
    分割，並將甲部分面積507.12平方公尺之土地分配予原告乙○○、被告甲○○、被告丙○等3 人共有，權利範圍各為4
    分之1 、4 分之1 、12分之1 ；將乙部分面積362.23平方公
    尺之土地分配予被告辛○○、被告戊○○、被告己○○等3
    人共有，權利範圍各為24分之5、48分之5、48分之5。
(三)、次按，應有部分有抵押權或質權者，其權利不因共有物之分
    割而受影響。但有下列情形之一者，其權利移存於抵押人或
    出質人所分得之部分：（一）權利人同意分割、（二）權利
    人已參加共有物分割訴訟、（三）權利人經共有人告知訴訟
    而未參加，民法第824條之1第2項定有明文。原告及被告甲○○2人因繼承而取得前開土地之權利範圍各4分之1，被繼
    承人洪國材就上開土地於83年12月27日以其權利範圍即4分
    之2 ，設定本金最高限額新台幣（下同）800 萬元之抵押權
    予第三人庚○○。上開抵押權於系爭土地分割後以移存於原
    告及被告甲○○2 人所分得之土地部分，較為公平，因此抵
    押權人庚○○與本件請求分割共有物事件顯具有法律上之利
    害關係，至為明灼。原告於98年10月14日聲請本院告知訴訟
    通知庚○○，抵押權人庚○○於98年11月4 日調解程序及99
    年2 月25日審理期日到庭表示同意其抵押權不管如何分割，
    在分割後，移存於原告及被告甲○○分割所得的土地上，為
    此請求在判決理由中說明將新竹市地政事務所以空白字第
    040192號收件，於83年12月27日登記、債權額比例：全部、
    擔保債權總金額：本金最高限額800 萬元，存續期間：不定
    期限、債務人及債務人比例：洪國材及洪正欽、設定權利範
    圍4 分之2 、設定義務人：洪國材之抵押權登記，移轉登記
    至原告乙○○及被告甲○○所分得之土地上。
二、被告方面：
(一)、被告辛○○、被告兼訴訟代理人己○○同意原告主張的分割
    方案。
(二)、被告甲○○、丙○經合法通知未於最後言詞辯論期日到場，
    惟依其前在本院開庭時所陳:同意原告所提出之分割方法。
三、法院之判斷：
(一)、按各共有人得隨時請求分割共有物，但因物之使用目的不能
    分割或契約定有不分割之期限者，不在此限，民法第823條
    第1項定有明文。本件系爭土地無不能分割之限制，兩造間
    亦無不為分割之約定，此乃兩造所不爭執，則原告請求分割
    系爭土地，按諸前開說明，為法之所許，應予准許。
(二)、按共有物依其使用目的並非不能分割，而又未有不分割之期
    約者，各共有人自得隨時請求分割。查，系爭土地並無依使
    用目的不能分割之情形，共有人間亦無不分割之約定，兩造
    復協議不成，原告訴請分割共有物，應予准許。查系爭土地
    上有一棟約20年，由被告己○○一家使用的2樓磚造建物，
    門牌係延平路3段144巷7弄30號，建物旁邊、後面各有一層
    鐵皮屋，其餘土地係泥土空地，有一部分被告己○○種有蔬
    菜、甘蔗等情，亦經本院勘驗屬實，有本院98年10月19日勘
    驗測量筆錄在卷為憑。原告所提如主文第1項所示分割方案
    ，合於兩造所有權應有部分之比例及分管使用之現狀，兼顧
    系爭土地分割後之完整性及土地之利用，並為被告所同意，
    亦有新竹市地政事務所99年3月26日製如附圖所示土地複丈
    成果圖1紙可資參照。原告所提分割方案兼顧兩造意願、權
    利比例、分割後土地之經濟效益，應屬妥適。從而，原告請
    求將系爭土地予以分割如主文第1項所示，為有理由，應予
    准許。
(三)、次按共有人自共有物分割之效力發生時起，取得分得部分之
    所有權。應有部分有抵押權或質權者，其權利不因共有物之
    分割而受影響。但下列情形之一者，其權利移存於抵押人或
    出質人所分得之部分：一、權利人同意分割。二、權利人已
    參加共有物分割訴訟。三、權利人經共有人告知訴訟而未參
    加。民法第824條之1第1、2項定有明文。查共有人原告乙○○、被告甲○○繼承自被繼承人洪國材所有之新竹地東濱段
    第235地號土地所有權應有部分共4分之2，於83年12月27日
    為受告知人庚○○設定本金最高限額800 萬之抵押權，受告
    知人庚○○經告知訴訟而未參加等情，已如前述，原告主張
    受告知人庚○○如主文第2 項所示抵押權移存於原告乙○○
    、被告甲○○裁判分割後所取得之土地，合於民法第824 條
    之1 第2 項第3 款規定，自應併予准許如主文第2 項所示。
(四)、本件事證已臻明確，兩造所提其餘攻擊防禦方法及證據經本
    院審酌後，核與判決結果不生影響，爰不一一論述，附此敘
    明。
四、又按因共有物分割、經界或其他性質上類似之事件涉訟，由
    敗訴當事人負擔訴訟費用顯失公平者，法院得酌量情形，命
    勝訴之當事人負擔其一部。民事訴訟法第80條之1亦有明文
    。而因分割共有物之分割方案，係屬法院依職權所定，兩造
    所提出之分割分案，係供法院於決定分割方案之參考，是本
    件原告之請求雖有理由，然被告就本件分割方案所提出之防
    禦方法，亦屬防禦其權利所必要，若由被告負擔全部訴訟費
    用顯有失公平，爰就本件訴訟費用之分擔，酌定由兩造如主
    文第3項所示比例分擔。
五、據上論結，本件原告之訴為有理由，依民事訴訟法第385 條
    第1項前段、第80條之1、第85條第1項但書、第2項，判決如
    主文。
中    華    民    國    99    年    4    月    30    日
                      民事第一庭    法   官  許翠玲
以上正本係照原本作成。
如對本判決上訴，須於判決送達後20日內向本院提出上訴狀。
中    華    民    國    99    年    4    月    30    日
                                     書記官  陳思璟

司法院資訊處製作；財團法人民間司法改革基金會備份。
